【裁判字號】    97,上易,264
【裁判日期】    970627
【裁判案由】    侵占
【裁判全文】
臺灣高等法院高雄分院刑事判決         97年度上易字第264號
上  訴  人  臺灣高雄地方法院檢察署檢察官
被      告  甲○○
                    現駐地：住宜蘭縣蘇澳郵政91133附6號信
            乙○○
上列上訴人因被告等侵占案件，不服臺灣高雄地方法院95年度易
字第2449號中華民國97年1 月9 日、同年月30日第一審判決（起
訴案號：臺灣高雄地方法院檢察署95年度調偵字第1038號），提
起上訴，本院判決如下：
    主  文
原判決關於乙○○部分撤銷。
乙○○意圖為自己不法之所有，而侵占自己持有他人之物，處有
期徒陸月，減為有期徒刑參月，如易科罰金，以銀元參佰元即新
臺幣玖佰元折算壹日。
其他上訴駁回。
    事  實
一、乙○○於民國（下同）94年10月24日與甲○○（業經本院判
    決無罪在案）共同向大世界不動產顧問有限公司（下稱大世
    界公司）承租坐落高雄市前鎮區○○○路8 號26樓之2 處之
    房屋，由甲○○、乙○○分別擔任承租人及連帶保證人，租
    得上開房屋及屋內之辦公桌3 張、椅子2 張及OA辦公椅29張
    等物，約定租期1 年，於退租時需將上開承租房屋及屋內附
    屬桌椅一併返還出租人。詎乙○○與甲○○2 人竟於95年1
    月12日終止租約時，乙○○竟意圖為自己不法之所有，將上
    開因承租而持有之辦公桌3 張、椅子2 張及OA辦公椅29張等
    物侵占入己，未予返還出租人大世界公司，屢經大世界公司
    催討迄今仍藉故拖延拒不返還。
二、案經大世界公司委由林宏明律師訴請台灣高雄地方法院檢察
    署檢察官偵查起訴。
    理  由
壹、撤銷改判部分（即被告乙○○改判有罪部分）：
一、訊據被告乙○○矢口否認有上開侵占犯行，辯稱：上開房屋
    實際上是我要租，當時我、甲○○、丁○○有在現場點交大
    世界公司出租本件房屋所附帶之桌、椅等傢俱，如同上開房
    屋租賃契約所載之數量，但我後來裝潢上開房屋時，因有2
    張放鞋子的椅子壞掉，我叫工人搬去丟掉，其餘傢俱有交代
    工人移到儲藏室，過了第6 天我去儲藏室看時，那些傢俱確
    實還在，直到大世界公司提起告訴，我出庭時才知道上開傢
    俱不見之事，我不知道傢俱的去向云云。經查：
（一）上開房屋實際係由被告承租，而大世界公司出租當時確有
      點交被告如租賃契約上所載之桌、椅乙節，除被告之自白
      外，另有證人丁○○於原審審理中結證稱：本件房屋出租
      過程，剛開始是乙○○跟我接洽，他們一群人來看房子，
      帶頭的是乙○○，因為簽約要身分證，就由甲○○出來代
      表簽約等語（見原審卷第70頁）；於偵查中結證稱：我有
      幫甲○○、乙○○承租本件房屋，一開始是乙○○先過來
      ，後來甲○○也有來，因為甲○○有帶證件，所以為承租
      人，乙○○沒帶證件就當保證人，當場由乙○○將押金以
      現金方式交付丙○○○等語（見95年度他字第4618號卷第
      45頁），上開事實堪信為真。
（二）上開房屋於出租時點交如租賃契約上所載之桌、椅，於租
      賃契約終止時均不見一節，業經證人即告訴人代表人丙○○○於原審審理中結證稱：上開房屋出租時，我有跟乙○○、丁○○、甲○○等人點交辦公桌、椅子等物，有註記
      在租賃契約最後一行，後來我、丁○○、甲○○一起去查
      看，就沒看到傢俱等語（見原審卷第69頁）；證人丁○○
      於原審審理中結證稱：事後回收房子時，我跟丙○○○、
      甲○○有到現場確認，都沒看到傢俱等語（見原審卷第70
      頁反面）。證人丙○○○、丁○○與被告乙○○並無怨隙
      ，當無甘冒偽證風險為不實之證述，證人丙○○○、丁○○上開所言應屬可採，顯見本件房屋於終止租約時，上開
      桌、椅確實不在上開房屋無訛。
（三）上開桌、椅等傢俱約值十幾萬元等情，亦據證人丙○○○
      證述在卷（見原審卷第68頁背面），足見上開桌、椅仍有
      相當之經濟價值。被告又自承其持有該承租房子辦公室之
      鑰匙，而被告於檢察官偵查中、原審準備程序均供承該房
      屋係其承租等情（見他卷第29頁、原審卷第49頁），其於
      原審更供稱：「（你們總共使用這辦公室及傢俱多久時間
      ？）2 個月」、「（你承租這間辦公室後有哪些人持有過
      這間辦公室之鑰匙？）我、屋主和委託的那個人，就是丁○○，總共3 人有鑰匙˙˙˙」等語（見同上卷第156 頁
      ），足見被告有實際使用承租房子並持有該承租房子辦公
      室之鑰匙，於承租期間係實際管領該承租房子及持有該傢
      俱之人；被告乙○○雖另以伊於裝潢承租房子時，將上開
      傢俱藏放於儲藏室云云，但此項供述與被告乙○○上開所
      稱有使用該傢俱之供述已不相吻合，且據證人丙○○○於
      本院審理時證稱：其上開出租之房子並無儲藏室，只有小
      小的櫃子，二臂寬，這些傢俱放不進去，大樓的地下室有
      儲藏室，他們可以去租，保全會給他們鑰匙，但跟我沒關
      係等情（見本院卷第81頁），益見上開傢俱係在被告乙○○持有中。而上開租約終止日期，係95年1 月12日，有上
      開開終止租賃契約書影本可憑。足見被告乙○○於95年1
      月12日終止租約時有將上開持有之桌椅變易持有為所有，
      而予以侵占入己。
（四）綜上所述，被告乙○○上開所辯，係事後卸責之詞，不足
      採信，其犯行堪以認定。
二、核被告乙○○所為，係犯刑法第335 條第1 項之侵占罪。查
    被告行為後，刑法業於94年2 月2 日經總統以華總一義字第
    09400014901 號令修正公布，並於95年7 月1 日施行，參酌
    最高法院95年5 月23日刑事庭第8 次會議決議，修正後刑法
    第2 條第1 項之規定，係規範行為後法律變更所生新舊法律
    比較適用之準據法，於修正後刑法施行後，應適用修正後刑
    法第2 條第1 項之規定，為「從舊從輕」之比較。另於比較
    時應就罪刑有關之共犯、未遂犯、想像競合犯、牽連犯、連
    續犯、結合犯，以及累犯加重、自首減輕暨其他法定加減原
    因（如身分加減）與加減比例等一切情形，本於統一性及整
    體性原則，綜其全部罪刑之結果而為比較。本院審酌：修正
    後刑法第47條、第49條關於累犯之規定，乃以出於故意再犯
    有期徒刑以上之罪者為限，並增訂強制工作免其執行或執行
    完畢後，5 年內故意再犯有期徒刑以上之罪者，以累犯論之
    規定（擬制累犯）；且刪除「依軍法」受裁判者，不適用累
    犯之規定，以求司法與軍法一致。是以修正後之累犯範圍已
    有所減縮及擴張，當屬科刑規範事項之變更，應依修正後刑
    法第2 條「從舊從輕」原則比較新舊法之適用（參考最高法
    院96年臺上字第4769號判決）。本件被告乙○○於93年間因
    違反職役職責，經國防部南部地方軍事法院93年和字第141
    號判處有期徒刑6 月，於93年5 月7 日易科罰金執行完畢，
    有被告前科紀錄表可憑。依新法規定，被告於本案成立累犯
    ，依舊法規定，則不構成累犯，是以依舊法對被告有利。又
    修正後刑法第33條第5 款規定「罰金：新臺幣1 千元以上，
    以百元計算之。」與修正前刑法第33條第5 款規定「罰金：
    1 元以上。」不同，本案罰金刑最低度部分，經比較新舊法
    結果，以舊法有利於被告。經綜合上述全部罪刑比較結果，
    被告行為後之法律均無較有利被告之情形，故本件應依刑法
    第2 條第1 項前段適用刑法修正前之規定。
三、原審未詳為推求，而為被告乙○○無罪之諭知，自有未合，
    檢察官上訴意旨執此而指摘原判決此部分不當，為有理由，
    應由本院將原判決關於被告乙○○部分予以撤銷改判。爰審
    酌被告乙○○前科資料，其侵占告訴人之財物價值，及其犯
    罪後之態度等一切情狀，量處如主文第二項所示之宣告刑。
    查被告犯罪時間在中華民國96年罪犯減刑條例所定減刑基準
    日即96年4 月24日之前，且合於減刑規定（被告係於該條例
    施行後之97年1 月4 日經原審法院通緝，與該條例5 條所規
    定不得減刑之規定不合，仍應依法予以減刑），爰依該條例
    第2 條第1 項第3 款規定減其宣告刑刑期二分之一，並諭知
    易科罰金之折算標準。按95年7 月1 日修正施行後之刑法第
    41條第1 項前段規定：「犯最重本刑為5 年以下有期徒刑以
    下之刑之罪，而受6 個月以下有期徒刑或拘役之宣告者，得
    以新臺幣1 千元、2 千元或3 千元折算1 日，易科罰金。」
    ，但依據舊法及修正前罰金罰鍰提高標準條例第2 條前段（
    現已刪除）規定，被告行為時易科罰金折算標準，應以銀元
    300 元折算1 日，經折算為新臺幣後，應以新臺幣900 元折
    算為1 日。比較修正前後之易科罰金折算標準，則應依刑法
    第2 條第1 項前段規定，適用被告行為時即修正前刑法第41
    條第1 項前段規定，諭知易科罰金之折算標準。
貳、上訴駁回部分（即被告甲○○被訴侵占，經原審判決無罪部
    分）：
一、公訴意旨略以：被告甲○○與乙○○，共同基於侵占之犯意
    聯絡，於94年10月24日，被告甲○○與乙○○共同向大世界
    公司承租坐落高雄市前鎮區○○○路8 號26樓之2 處之房屋
    ，由被告甲○○與乙○○分別擔任承租人及連帶保證人，租
    得上開房屋及屋內之辦公桌3 張、椅子2 張及OA辦公椅29張
    等物，約定租期1 年，於退租時需將上開承租房屋及屋內附
    屬桌椅一併返還出租人。詎被告甲○○與乙○○2 人竟於95
    年1 月12日終止租約時，將上開因承租而持有之辦公桌3 張
    、椅子2 張及OA辦公椅29張等物侵占入己，未予返還出租人
    大世界公司，屢經大世界公司催討迄今仍藉故拖延拒不返還
    。因認被告甲○○涉犯刑法第335 條第1 項之侵占罪嫌云云
    。
二、按犯罪事實應依證據認定之，無證據不得認定犯罪事實。不
    能證明被告犯罪者，應諭知無罪之判決，刑事訴訟法第154
    條第2 項、第301 條第1 項分別定有明文。再按告訴人之告
    訴，係以使被告受刑事訴追為目的，是其陳述是否與事實相
    符，仍應調查其他證據以資審認（最高法院52年台上字第13
    00號判例意旨參照）。
三、公訴人認被告甲○○涉有上開罪嫌，無非係以證人即告訴人
    代表人丙○○○之證述、證人丁○○之證述、上開房屋之租
    賃契約書、終止租賃契約書影本各1 份為其論據。訊據被告
    甲○○堅詞否認有何上開犯行，辯稱：我雖係上開房屋之租
    賃契約上之承租人，然本件房屋實際上係同案被告乙○○要
    租，租金也是乙○○支付，因為簽約當日只有我帶身分證，
    始以我名義作承租人等語。經查：
（一）同案被告乙○○於檢察官偵查中供稱：「（是你要租屋？
      ）是」、「（為何甲○○簽在承租人欄？）當時只有他帶
      證件」、「（甲○○也是與你們一起投資要做房地產？）
      他當時一起過去，因我沒帶身分證，他有帶身分證，才由
      他列為承租人」（見他卷第29頁。乙○○上開供述雖未經
      具結而無證據能力，但得作為彈劾證據之用），於原審準
      備程序供承稱該房子係伊要承租的，當天伊沒帶身分證，
      所以請被告甲○○拿身分證出來承租等語（見原審卷第49
      頁），雖其後於審理時又供稱：是伊與甲○○及其他同學
      6 、7 人合租作買賣房子生意云云（見原審卷第155 頁、
      第156 頁），但又供稱：「（你承租這間辦公室後有哪些
      人持有過這間辦公室之鑰匙？）我、屋主和委託的那個人
      ，就是丁○○，總共3 人有鑰匙˙˙˙」（見同上卷第15
      6 頁），於本院審理時以乙○○證人身分證稱：「（承租
      房子）是我自己要用的，我和同學甲○○一起要做的˙˙
      ˙」、「（鑰匙是你保管的？）是，我有1 副、房東也有
      」、「（你有無交給其他人？）沒有，我同學都沒有」等
      語（見本院卷第78頁背面、第79頁正面）。準此，同案被
      告乙○○之陳述前後不一，已難遽認被告甲○○實際上有
      與乙○○合租而使用該房子及持有上開桌椅，況乙○○始
      終陳稱被告甲○○未持有承租房子辦公室之鑰匙。又證人
      丁○○於原審審理中結證稱：本件房屋出租過程，剛開始
      是乙○○跟我接洽，他們一群人來看房子，帶頭的是乙○○，因為簽約要身分證，就由甲○○出來代表簽約等語（
      見原審卷第70頁）；於偵查中結證稱：我有幫甲○○、乙○○承租本件房屋，一開始是乙○○先過來，後來甲○○
      也有來，因為甲○○有帶證件，所以為承租人，乙○○沒
      帶證件就當保證人，當場由乙○○將押金以現金方式交付
      丙○○○等語（見他卷第45頁），證人丁○○身為本件房
      屋出租過程之仲介，對本件房屋何以由被告甲○○擔任承
      租人之因當無甘冒偽證風險為不實之證述，證人丁○○上
      開所述應可採信。依證人丁○○上開所述，本件房屋出租
      過程中，一開始均由同案被告乙○○出面接洽本件房屋租
      賃事宜，而簽約時亦由同案被告乙○○以現金支付押金與
      出租人，益見被告甲○○所辯尚非無據。
（二）至於證人即告訴人代表人楊潘秀珍於原審證稱：我只有簽
      約那天在場，當天被告2 人及另外3 、4 個男子一起出現
      ，甲○○代表簽約，我不知道該房子誰要承租使用等情（
      見原審卷第68頁）；又依證人丁○○於檢察官偵查中及原
      審審理中雖證稱被告甲○○簽約時在場，及簽約時因被告
      甲○○有帶身分證件而同案被告乙○○未帶證件，而由被
      告甲○○於上開承租契約書承租人欄簽名等情，但亦未證
      述承租後實際使用人為何人。另上開房屋租賃契約書及終
      止租賃契約書，亦僅能證明租賃及終止契約形式上情形，
      不能證明實際承租該房屋之人及實際使用該房屋及持有上
      開桌椅之人。凡此均不能執為被告甲○○不利之證據。
（三）綜上所述，並無證據證明被告甲○○有實際使用承租房子
      而侵占告訴人上開傢俱，不能證明被告甲○○有侵占犯行
      ，即應為被告甲○○無罪之諭知。
四、原審以不能證明被告甲○○有侵占犯行而為無罪之諭知，核
    無不合，檢察官上訴意旨仍認被告甲○○犯罪，指摘原判決
    此部分不當，為無理由，應予駁回。
據上論斷，應依刑事訴訟法第368 條、第369 條第1 項前段、第
364 條、第299 條第1 項，刑法第2 條第1 項前段，第335 條第
1 項，第41條第1 項前段，中華民國96年罪犯減刑條例第2 條第
1 項第3 款、第7 條，修正前罰金罰鍰提高標準條例第2 條，現
行法規所定貨幣單位折算新台幣條例第2 條，判決如主文。
本案經檢察官彭南雄到庭執行職務。
中    華    民    國    97    年    6     月    27    日
                    刑事第六庭    審判長法  官  邱永貴
                                        法  官  吳進寶
                                        法  官  張盛喜
以上正本證明與原本無異。
不得上訴。
中    華    民    國    97    年    6     月    27    日
                                        書記官  鄭翠芬
附錄本判決論罪科刑法條：
中華民國刑法第335 條
（普通侵占罪）
意圖為自己或第三人不法之所有，而侵占自己持有他人之物者，
處 5 年以下有期徒刑、拘役或科或併科 1 千元以下罰金。
前項之未遂犯罰之。


司法院資訊處製作；財團法人民間司法改革基金會備份。
